臺灣高等法院民事判決　　　　　　　　 　94年度上字第300號
上　訴　人　誠揚營造工程有限公司
　　　　　　　　　　　　　之3號
法定代理人　丙○○
訴訟代理人　錢裕國律師
複　代理人　王一翰律師
　　　　　　乙○○
被　上訴人　鴻基工程股份有限公司
法定代理人　甲○○
訴訟代理人　王敬堯律師
上列當事人間給付工程款事件，上訴人對於中華民國94年2 月1
日臺灣板橋地方法院92年度訴字第1457號第一審判決提起上訴，
經本院於96年8 月15日言詞辯論終結，判決如下：
    主      文
上訴駁回。
第二審訴訟費用由上訴人負擔。
    事實及理由
一、被上訴人鴻基工程股份有限公司之法定代理人已由林振祥變
    更為甲○○，有被上訴人公司變更登記表附卷（本院卷(一)第
    74頁至第75頁）可稽，並由其具狀聲明承受訴訟（本院卷(一)
    第71頁至第72頁），依民事訴訟法第170 條、第175 條第1
    項規定，其聲明承受訴訟，並無不合，應予准許，合先敘明
    。
二、上訴人主張：伊於民國（下同）89年11月15日與被上訴人簽
    訂工程合約書，由伊承攬被上訴人向臺北縣政府所標得之「
    基隆河初期治理計畫應急堤後抽水設施及引水幹管工程─抽
    水站工程」（下稱系爭工程）。伊依約施作後，被上訴人並
    未依約給付工程款。本件工程款為新臺幣（下同）137,234,
    343 元，應扣款項為22,963,357元，再減去伊已領款項111,
    477,424 元，加上系爭工程因納莉風災所獲得保險公司理賠
    之保險金2,392,338 元，被上訴人應給付伊5,185,900 元等
    語。並聲明：(一)被上訴人應給付上訴人5,185,900 元及自支
    付命令送達之翌日起至清償日止，按週年利率5%計算之利息
    。(二)願供擔保，請准宣告假執行。（原審為上訴人敗訴之判
    決，上訴人不服，提起上訴），並上訴聲明：(一)原判決廢棄
    。(二)被上訴人應給付上訴人5,185,900 元及自支付命令送達
    之翌日起至清償日止，按週年利率5%計算之利息。(三)願供擔
    保，請准宣告假執行。
三、被上訴人則以：兩造於91年11月27日就系爭工程之工程款進
    行結算，結算總額為137,234,343 元，應扣款項為31,870,4
    92元，餘款105,363,851 元，惟伊代墊上訴人工程款及應付
    未付款共111,791,424 元，上訴人得請領之工程款尚不足填
    補已請款及伊為上訴人代墊款項之總和，伊無須再為給付。
    上訴人已在結算表上簽名確認，結算過程歷經數小時，並無
    上訴人所稱被脅迫之情形。上訴人之法定代理人已簽名同意
    負擔混凝土及鋼筋超耗數量之費用，不應事後反悔。系爭工
    程係由上訴人施作，超耗之損失係可歸責於上訴人，自應由
    上訴人負擔損失。兩造間除91年11月27日結算之項目外，另
    有：(1)結算前已施作之工程，由伊代上訴人支付予提風關建
    有限公司之工程費用及電費，合計828,065 元。(2)結算後仍
    應施作之工程，由伊代上訴人支付之薪資、點工費及修繕費
    等，合計231,951 元。(3)結算後上訴人尚積欠順立、建文、
    震榮等三家公司之工程款，合計268,153 元。上訴人曾允諾
    如其工程款仍有餘額時，上開三家公司可逕向伊領取上開款
    項。(4)上訴人本應施作而未施作之棄土運棄工程，實際上係
    由家園貿易有限公司施作，自應由工程款中予以扣除，金額
    為284,400 元。(5)上訴人曾向伊之總經理陳夏漣借款500,00
    0 元，伊已代上訴人清償上開款項，陳夏漣業將上開債權移
    轉予伊，伊以起訴狀之送達通知上訴人，並主張抵銷。(6)系
    爭工程係由伊提供材料，納莉風災發生後，兩造皆受有損害
    ，雙方言明俟結算後，始分配該筆保險理賠金額。上訴人至
    今所積欠之金額遠逾理賠總額，上訴人自不得再向伊請求。
    又上訴人依承攬合約應給付伊違約金55,102,950元，伊以本
    書狀繕本之送達向上訴人請求上開違約金，並依民法第334
    條之規定，主張與上訴人請求金額5,185,900 元，互為抵銷
    等語，資為抗辯。並聲明：(一)上訴駁回。(二)如受不利益之判
    決，願供擔保免假執行。
四、兩造不爭執之事項：
  (一)上訴人承纜被上訴人得標之「基隆河初期治理計畫應急堤防
    後抽水設施及引水幹管工程─抽水站工程」工程。
  (二)上訴人曾向被上訴人之總經理陳夏漣借款500,000 元，被上
    訴人已代為清償，陳夏漣業將上開債權移轉予被上訴人，上
    訴人同意扣抵。
  (三)系爭工程有無逾期，端賴被上訴人及榮電公司與臺北縣政府
    之完工日期而定，即依據臺北縣政府之結算報告內有無逾期
    而定。
  (四)混擬土及鋼筋自90年10月起由被上訴人與大象公司及全和興
    公司簽約。
　(五)日旭及立國之挖土機費用：被上訴人經將原分別請求之129,
    250 元、224,022 元，減縮為114,000 元、200,000 元，上
    訴人就減縮後之金額無意見，並同意扣款。
  (六)結算前已施作之工程項目，被上訴人代上訴人支付予提風關
    建有限公司之工程費用及電費，合計828,065 元，上訴人同
    意自工程款中扣除。
  (七)被上訴人代上訴人支付薪資、點工費及修繕費等合計196,95
    1 元，上訴人同意扣抵。
  (八)被上訴人已支付順立公司之工程款91,813元，上訴人同意扣
    抵。
五、兩造爭執之事項：
  (一)上訴人法定代理人丙○○於91年11月27日在被證一、二之結
    算表簽名，同意扣款，是否遭被上訴人之副總經理陳夏漣之
    脅迫？而已撤銷被脅迫之意思表示？
  (二)上訴人所提出原證四之結算表，與被上訴人所提被證一、二
    結算表之異同？
  (三)混凝土、鋼筋之超耗應由何人負擔？
  (四)被上訴人應否給付上訴人保險金2,392,338 元？
  (五)被上訴人提出下列各項，得否扣抵：(1)結算後仍應施作之工
    程項目，被上訴人代上訴人支付訴外人張元泰之遣散費35,0
    00元。(2)結算後上訴人應支付而尚未支付之工程款：包括積
    欠建文及震榮公司之工程款，合計176,340 元。(3)上訴人本
    應施作而未施作之棄土運棄工程，實際由家園貿易有限公司
    施作，金額為284,400 元？
  茲分述如下：
  (一)上訴人法定代理人丙○○於91年11月27日在被證一、二之結
    算表簽名，同意扣款，是否遭被上訴人之副總經理陳夏漣之
    脅迫？而已撤銷被脅迫之意思表示？
  (1)上訴人就所主張其法定代理人丙○○遭陳夏漣脅迫之事實，
    所舉證人洪榮洲於臺灣板橋地方法院檢察署92年度發查字第
    109 號案證稱：「陳夏漣左手把丙○○扭住領口，右手打了
    丙○○左臉一下，丙○○是因為說要離開才吵起來，才扭打
    的，陳夏漣跟林振祥說郭要簽完結算書才能走，說「你給我
    簽好卡走（閩南語）」，丙○○便要我去他樓下車子拿印章
    ，他沒有被攔住，但有叫他不要走」（見該卷第54頁背面）
    ，此與上訴人法定代理人丙○○於偵查中所指訴：「陳夏漣
    用扭住我衣領之方式強制把我留在會議室長達二小時，說不
    簽不能走，還恐嚇說要找外面的人來，後來在我掙脫要走的
    過程中，他把我壓在角落，用左手勒住我，用右手打我臉耳
    光」（見同卷第39頁）相符，復有上訴人之法定代理人丙○
    ○左耳外傷性耳膜破裂之診斷證明書足憑，堪認被上訴人之
    副總經理陳夏漣確有毆打丙○○，並阻止丙○○離去之行為
    。核當時之情形，上訴人法定代理人丙○○認為被上訴人所
    提之結算表扣款不合理，不願接受而欲離開，陳夏漣不准丙
    ○○離開，進而毆打丙○○，致耳膜破裂受傷，並稱不簽名
    不能離開，已足使丙○○於心理上產生強制作用，若不依結
    算表同意扣款，恐對生命、身體不利，縱丙○○留下結算，
    難謂非迫於恐怖之心理，不得不簽名，且丙○○原擬請領工
    程款，已表明不願接受扣款而欲離去，竟成為所欲請領之工
    程款不足填補已請款項及被上訴人代墊款項之總和，不足額
    達六百多萬元。上訴人主張丙○○因受脅迫而在結算表簽名
    ，堪予採信。
  (2)陳夏漣乃被上訴人公司之副總經理，本有為公司管理事務及
    為其簽名之權利，其代表被上訴人公司與上訴人法定代理人
    丙○○處理系爭工程款，而對上訴人法定代理人丙○○為脅
    迫行為，即為被上訴人公司對上訴人公司為脅迫行為，是上
    訴人公司於91年12月12日委由律師發函被上訴人，撤銷被脅
    迫之意思表示，合於民法第93條之規定。又法律行為經撤銷
    者，視為自始無效，即視為上訴人自始並未同意按被上訴人
    所提之結算表內容扣款。
  (二)上訴人所提出原證四之結算表，與被上訴人所提被證一、二
    結算表之異同？
  (1)經比較兩造所提出之結算表，兩造就混凝土材料款（異型塊
    、全套管基樁）、鋼筋全套管基樁、鋼結構、電捲門等應扣
    款項、已領款項、代墊款等項之金額，均無爭執。
  (2)兩造所提出結算表之差異為：因混凝土、鋼筋之超耗，應
    由何人負擔，兩造各執己見，致上訴人主張應扣款項為22,9
    63,357元，被上訴人主張應扣款項為31,870,492元。上訴
    人主張被上訴人應給付保險金2,392,338 元，為被上訴人所
    否認。
  (三)混凝土、鋼筋之超耗應由何人負擔？
　(1)依臺北縣政府工務局之竣工結算表所載，系爭工程所需混凝
  　土總數量為16,028.63 立方公尺，惟上訴人施作系爭工程時
    ，混凝土之進貨總量為22,444立方公尺，超耗之混凝土達6,
    415.37立方公尺，混凝土超耗費用5,455,573 元；另系爭工
    程所使用之鋼筋實際用量為3,025,696.79公斤，上訴人施作
    所使用之數量為3,497,500 公斤，超耗之數量為471,803.21
    公斤，鋼筋超耗費用3,451,562 元等情，此為兩造所不爭執
    。
  (2)系爭工程係由上訴人施作，由上訴人按照工程所需混凝土、
    鋼筋數量，報予被上訴人，由被上訴人對外向廠商訂購交付
    上訴人施作，上訴人既負責系爭工程之施作，其不能證明超
    耗乃不可歸責於己之事由所產生，則就混凝土、鋼筋之超耗
    ，理應由上訴人負擔損失。被上訴人抗辯：混凝土超耗費用
    5,455,573 元及鋼筋超耗費用3,451,562 元，應自上訴人所
    請求之工程款中扣除，自非無據。
  (四)被上訴人應否給付上訴人保險金2,392,338 元？
    被上訴人曾書立同意書，同意將本件營造綜合保險之保險公
    司保險金，逕付上訴人，此業據上訴人提出同意書為證，被
    上訴人所抗辯兩造言明俟結算後始分配該筆保險理賠金額一
    節，既為上訴人所否認，被上訴人復未舉證證明兩造有另行
    合意變更先前之書面約定，即難採信。上訴人主張被上訴人
    應給付保險金餘額2,392,338 元，亦屬有據。
  (五)被上訴人提出下列各項，得否扣抵：(1)結算後仍應施作之工
    程項目，被上訴人代上訴人支付訴外人張元泰之遣散費35,0
    00元。(2)結算後上訴人應支付而尚未支付之工程款：包括積
    欠建文及震榮公司之工程款，合計176,340 元。(3)上訴人本
    應施作而未施作之棄土運棄工程，實際由家園貿易有限公司
    施作，金額為284,400 元？
　(1)上訴人於91年5 、6 月間即發生財務困難，無能力聘僱工人
    ，兩造協議由被上訴人另行僱請員工至現場協助工程，工人
    之薪資由上訴人負擔，並自上訴人之工程款中予以扣除，此
    為上訴人所是認，而依被上訴人所提出被證十四上訴人支領
    工程明細表之記載，被上訴人代上訴人支出員工之薪資、工
    地零用金、保險費之明細，均經上訴人法定代理人丙○○簽
    名確認，因被上訴人僱用員工所生之一切關於僱傭契約所生
    費用，包括遣散費，被上訴人自可請求上訴人負擔。上訴人
    拒絕負擔張元泰之遣散費35,000元，核無可取。
  (2)上訴人積欠建文及震榮公司之工程款，合計173,640 元部分
    ，被上訴人並未給付，其主張扣抵，即無足取。
  (3)廢土運棄工程284,400 元部分：原審法院93年度簡上字第27
    號判決已確認該廢土運棄之承攬契約，係存在於被上訴人及
    訴外人家園貿易有限公司之間，則被上訴人給付工程款予訴
    外人家園貿易有限公司，乃清償己身之債務，與上訴人無涉
    。被上訴人雖辯稱此部分工程原應由上訴人承作，並提出上
    訴人出具之承諾書為證，惟觀諸承諾書雖載「茲家園貿易公
    司承攬本公司汐止抽水站之廢土運棄工程，其工程總款計新
    臺幣伍拾參萬肆仟肆佰元正」，惟其後已載明「經鴻基公司
    林董事長電話連繫保證處理，．．．本公司切結同意向鴻基
    公司領取給付，此致家園貿易公司」，核該承諾書係上訴人
    法定代理人出具予訴外人家園貿易有限公司，用意為家園貿
    易公司向被上訴人公司請款，並非在承認兩造間有成立廢土
    運棄工程契約，自不能僅憑此承諾書，作為兩造間有成立廢
    土運棄工程契約之證明。且縱認上訴人前已承諾載運廢土，
    嗣後違約未作，被上訴人亦僅得請求其因另覓第三人施作致
    增加費用之損害賠償，而非按被上訴人支付予第三人之報酬
    額請求上訴人賠償。被上訴人抗辯該筆費用應由上訴人負擔
    ，並無足採。
六、綜上所述，本件工程應扣款項（含混凝土材料款異型塊、全
    套管基樁、鋼筋全套管基樁、鋼結構、電捲門、混凝土超耗
    、鋼筋超耗），共計31,870,492元，另91年11月27日前之已
    領款項及代墊款共111,791,424 元（99,825,673+8,133,486
    +3,245,292+ 586,973=11,791,424）；91年11月27日後已領
    款項及代墊款共1,151,829 元（828,065+231,951+91,813=1
    ,151,829），借款債權500,000 元，合計144,813,745 元。
    本件工程款為137,234,343 元，加計保險金2,392,338 元，
    共139,626,681 元，減去144,813,745 元，已有不足，上訴
    人不得向被上訴人請求給付工程款。上訴人提起本件訴訟請
    求被上訴人應給付上訴人5,185,900 元，及自支付命令送達
    之翌日起至清償之日止，按週年利率5%計算之利息，核屬無
    據，應予駁回。從而原審所為上訴人敗訴之判決及駁回其假
    執行之聲請，並無不合，應予維持。上訴論旨指摘原判決不
    當，求予廢棄改判，為無理由，應予駁回。
七、被上訴人所為應扣款項、已領款項、代墊款、借款債權之抵
    銷抗辯，經行使後，上訴人已無債權存在，是被上訴人所為
    違約金之抵銷抗辯，自無審酌之必要，併予敘明。
八、兩造其餘之攻擊或防禦方法及所用之證據，經本院斟酌後，
    認為均不足以影響本判決之結果，爰不逐一論列，併此敘明
    。
據上論結，本件上訴為無理由，依民事訴訟法第449 條第1 項、
第78條，判決如主文。
中　　華　　民　　國　　96　　年　　8　　 月　　28　　日
　　　　　　　　  　民事第十二庭
                        審判長法　官  張宗權
  　　　　　　　　　　　      法　官  蕭艿菁
  　　　　　　　　　　　      法　官  王麗莉
正本係照原本作成。
如不服本判決，應於收受送達後20日內向本院提出上訴書狀，其
未表明上訴理由者，應於提出上訴後20日內向本院補提理由書狀
（均須按他造當事人之人數附繕本）上訴時應提出委任律師或具
有律師資格之人之委任狀；委任有律師資格者，另應附具律師資
格證書及釋明委任人與受任人有民事訴訟法第466條之1第1項但
書或第2項（詳附註）所定關係之釋明文書影本。
中　　華　　民　　國　　96　　年　　8 　　月　　29　　日
　　　　　　　　　　　　　　　書記官  明祖星
附註：
民事訴訟法第466條之1（第1項、第2項）：
對於第二審判決上訴，上訴人應委任律師為訴訟代理人。但上訴
人或其他法定代理人具有律師資格者，不在此限。
上訴人之配偶、三親等內之血親、二親等內之姻親，或上訴人為
法人、中央或地方機關時，其所屬專任人員具有律師資格並經法
院認為適當者，亦得為第三審訴訟代理人。
